【裁判字號】    97,家訴,33
【裁判日期】    980423
【裁判案由】    扶養請求權
【裁判全文】
臺灣宜蘭地方法院民事判決              97年度家訴字第33號
原      告  乙○○
被      告  甲○○
上列當事人間請求給付扶養費事件，本院於民國98年4月9日言詞
辯論終結，判決如下：
    主      文
原告之訴駁回。
訴訟費用由原告負擔。
    事實及理由
一、原告主張其曾對被告提起給付扶養費之訴，經本院於民國95
    年8月23日以95年度家訴字第20號判決駁回，嗣提起上訴，
    又經臺灣高等法院於96年9月4日以95年度家上易字第42號判
    決上訴駁回確定；近因情事變更，原告生活陷於窘迫且不能
    維持生活，原告應得依法請求被告給付扶養費：
  (一)原告於95年間起訴時未滿70歲，今則已滿70歲；又原告不動
    產之價值雖由新臺幣（下同）3,383,556元增值至3,526,025
    元，增加142,469元，惟樹木不能當民生食品，為生計只好
    求售，原告自96年3月間即委託宜慶不動產公司代售幾次，
    降價都無人問津，實在是有價無市；而其存款原有469,001
    元，目前已減少至89,627元；老農津貼原每月可領5,000元
    ，目前調升至6,000元；全民健保費每月原為1,572元，目前
    調升至1,722元；依目前臺灣地區人民之生活水平，每人每
    月消費支出應為19,126元，而原告每月收入，包含老農津貼
    每月6,000元、次子江維信每月給付6,000元、次女江琪璇每
    月給付2,000元，合計僅14,000元，尚不足5,126元，原告目
    前居於下下等之生活品質，生命已失尊嚴。
  (二)原告長期焦慮，患有慢性病、憂鬱症，必須長期追蹤治療，
    不能自謀生活，故已停止一切勞務生產活動；又原告單身獨
    居，妻離子散多年，被告為其長女，竟視父親為寇雔，為顧
    及殘年須人照護，原告已與鍾瑞雲小姐結婚，彼此互相照顧
    ，可節省每月年老照護費20,754元之龐大費用。
  (三)綜上，近來因情事變更，被告目前已無謀生能力，且不能維
    持生活，所有現金僅能維持5個月開銷，爰依民法第1114條
    第1項規定，訴請被告按月給付5,126元給原告。
二、被告則以下列事由置辯：
  (一)原告名下有如附表編號1至4所示之4筆不動產，及如附表編
    號5至9所示之5筆存款，並無不能維持生活之情形。
  (二)原告目前每月固定收入有如附表編號10至12之各項給付，包
    括老農津貼6,000元，其次子江維信按月給付6,000元，其次
    女江琪璇按月給付2,000元，合計14,000元。
  (三)原告長子江維則雖未依本院95年度宜調字第39號調解筆錄按
    月支付原告生活費用3,000元，惟提供宜蘭縣宜蘭市○○路
    10巷1弄5號房地供原告居住，並代繳水費、電費、電話費、
    稅金及原告個人使用手機之電信費等一切費用，合計每月為
    原告給付之生活費用遠超過3,000元，堪認原告生活無虞，
    無不能維持生活之情事。
三、按直系血親相互間，互負扶養之義務，民法第1114條第1款
    定有明文。又受扶養權利者，以不能維持生活而無謀生能力
    者為限。前項無謀生能力之限制，於直系血親尊親屬不適用
    之，民法第1117條亦有明定。而所謂「不能維持生活」，係
    指不能以自己財產及勞力所得以維持自己之生活而言，合先
    敘明。
四、本件被告為原告之長女，係原告之直系血親卑親屬，依法為
    第1順序之扶養義務人等情，為兩造所不爭執，並有兩造全
    戶基本資料各1件附卷可稽，應堪信為真實。則本件之爭點
    在於原告究竟能不能以自己財產及勞力所得以維持自己之生
    活（兩造於98年4月9日之言詞辯論期日亦同意本件爭點限縮
    在「原告能不能維持自己的生活」）？經查：
  (一)原告現有如附表編號1至4所示之不動產，僅以96年之公告現
    值或課稅現值計算，價值已達3,526,025元（卷第72、73頁
    ）。
  (二)原告現有如附表編號5至9所示之存款，經本院於98年1月間
    依職權查詢結果，原告在各金融機構之存款金額有154,507
    元（卷第89、95、98、104、107頁）
  (三)原告目前每月固定收入包括如附表編號10至12之各項給付，
    合計14,000元。
  (四)原告長子江維則提供宜蘭縣宜蘭市○○路10巷1弄5號房地供
    原告居住，並代繳水費、電費、電話費、稅金及原告個人使
    用手機之電信費等一切費用，合計每月為原告減省之「房地
    租及水費」、「燃料及燈光費」、「家具及家庭設備」、「
    家事管理」等消費支出應遠逾3,000元。
  (五)原告固主張其所有之不動產「有價無市」，變現困難，無法
    支應其維持生活之所需等語，惟未據舉證以實其說（原告提
    出之委託買賣契約書係殘缺不全之影本，且未記載標的物、
    價金、委託期間等最重要事項），復於本院詢問是否要委託
    不動產鑑定公司鑑定其所有不動產之市價時，答稱「鑑定費
    那麼貴，就不要鑑定，請法官自行判斷」等語（卷第164頁
    ），本院因認原告此部分之主張不能採信。又原告所有宜蘭
    縣宜蘭市○○○路183號之房屋，曾於92年9月1日起至93年
    12月31日止之期間出租予第三人石永村，租金每月7,000元
    （卷第155、156、157頁）；再承前所述，原告目前係居住
    在江維則提供之房地，而非居住在自己名下之房地，足見其
    所有之不動產具有使用收益之經濟利益。
  (六)行政院主計處編印之「九十六年家庭收支調查報告」記載，
    原告在所生活之宜蘭縣96年度平均每戶人數為3.31人，平均
    每戶非消費支出及消費支出合計為827,816元，核算每人平
    均每年經常性支出為250,095元（827,816÷3.31＝250,095
    ，元以下四捨五入），即每人平均每月支出為20,841元（
    250,095÷12＝20,841，元以下四捨五入），本院認以此金
    額作為原告能否維持生活之判斷標準應屬適當。
  (七)綜上，原告每月之固定收入至少有14,000元，而其長子江維
    則復提供房地供其居住，並代繳水費、電費、電話費及稅金
    等一切費用，最保守估計亦為原告減省至少3,000元之支出
    ，加上原告名下有154,507元之存款及價值高達3,526,025元
    之不動產，且不動產並無不能使用收益之情事，足認原告每
    個月可支用之金額應在20,841元以上，原告無「不能維持生
    活」之情形甚明。
  (八)原告既無「不能維持生活」之情事，其本於直系血親相互間
    之扶養義務，請求被告按月給付5,126元予原告為無理由，
    應予駁回。
五、本件判決之基礎已臻明確，兩造其餘攻擊防禦方法及舉證，
    核與判決結果無所影響，爰不一一詳予論述，併此敘明。
六、據上論結，本件原告之訴為無理由，依民事訴訟法第78條，
    判決如主文。
中    華    民    國    98    年    4     月    23    日
                  臺灣宜蘭地方法院家事法庭
                      法  官  周健忠
以上正本與原本無異。
如不服本判決，應於收受送達後20日內向本院提出上訴狀（應附
繕本）。
中    華    民    國    98    年    4     月    23    日
                      書記官  姚國華


司法院資訊處製作；財團法人民間司法改革基金會備份。
